臺灣高等法院臺南分院刑事判決　　　　100年度上易字第215號
上　訴　人
即　被　告　袁慧玲
選任辯護人　黃厚誠律師
　　　　　　楊聖芬律師
上列上訴人因詐欺案件，不服臺灣臺南地方法院99年度易字第17
69號中華民國100年3月3日第一審判決（起訴案號：臺灣臺南地
方法院檢察署99年度偵字第17683號），提起上訴，本院判決如
下：
    主  文
原判決撤銷。
袁慧玲共同犯詐欺取財罪，累犯，處有期徒刑壹年。
其餘被訴詐欺取財部分無罪。
    事  實
一、袁慧玲前於民國九十年間因詐欺案件，經臺灣高等法院以九
    十年度上易字第二０二六號判決判處有期徒刑十月確定，於
    九十六年一月二十二日縮刑期滿執行完畢。猶不知悔改，竟
    與劉月華（業經臺灣臺南地方法院九十九年度易字第八０二
    號判決判處應執行有期徒刑一年一月、緩刑三年確定）、陳
    家榮（業經臺灣臺南地方法院九十九年度易字第八０二號判
    決判處有期徒刑八月、緩刑二年確定）、莊文賢（未據起訴
    ）及其他真實姓名年籍不詳之成年人共同基於意圖為自己不
    法所有之犯意聯絡，共組俗稱「金光黨」之詐騙集團，駕駛
    懸掛車號０五九一－ＬＶ號失竊車牌之自小客車（實際車號
    為四二一０－ＷＳ號自小客車，所涉竊盜犯行另由警方偵辦
    中）及ＵＯ－七九九０號自小客車作為交通工具，於九十九
    年三月十六日中午十二時二十五分許，在嘉義市○區○○路
    一三四號文化路郵局前，見年長之婦女楊劉玉珍獨自行走，
    認有機可趁，即由劉月華及袁慧玲向楊劉玉珍搭訕，陳家榮
    在旁警戒把風，劉月華向楊劉玉珍訛稱：袁慧玲為身懷鉅款
    之失智傻女，會以五張鈔票與他人換取三紙鈔票等語，致楊
    劉玉珍陷於錯誤，至金融機構提領現金新臺幣（下同）三十
    萬元交給劉月華，劉月華將以紙包覆之麵線二包與楊劉玉珍
    交付之現金調包，共同以此方式詐取財物，朋分花用。嗣劉
    月華、陳家榮及其他真實姓名年籍不詳之「金光黨」詐騙集
    團成員於九十九年四月二十一日上午十時三十分許，駕駛上
    開車號四二一０－ＷＳ號及ＵＯ－七九九０號自用小客車，
    在臺南市○○路與永福路口經警盤查，為警查獲劉月華及陳
    家榮二人，並扣得車號四二一０─ＷＳ號自小客車一輛、現
    金二十二萬元（千元鈔票二十萬元、百元鈔票二萬元）、玩
    具鈔票五本及車號０五九一─ＬＶ號（原判決誤載為０九五
    一─ＬＶ號）車牌二面（鄭斤於九十八年五月九日下午一
    時三十分至五時三十分間之某時許，在臺南市新營區公誠里
    五號對面空地遭竊），其餘人等則趁隙逃逸，復經劉月華及
    陳家榮供出袁慧玲，因而查獲上情。
二、案經臺灣臺南地方法院檢察署檢察官自動檢舉偵查起訴。
    理  由
壹、證據能力：
    按被告以外之人於審判外之陳述，雖不符合同法第一百五十
    九條之一至第一百五十九條之四之規定，但經當事人於審判
    程序同意作為證據，法院審酌該言詞陳述或書面陳述作成時
    之情況，認為適當者，亦得為證據。當事人、代理人或辯護
    人於法院調查證據時，知有第一百五十九條第一項不得為證
    據之情形，而未於言詞辯論終結前聲明異議者，視為有前項
    之同意，刑事訴訟法第一百五十九條之五定有明文。經查：
    本判決所引用具有傳聞性質之證據，經本院於準備程序及審
    判程序提示予檢察官、被告及辯護人，均表示對於證據能力
    無意見，同意列為證據（見本院卷第三九至四一頁），本院
    審酌上開證據製作時之情況，並無違法不當之情事，且其證
    據之取得過程亦無瑕疵，認以之為證據應屬適當，依刑事訴
    訟法第一百五十九條之五等規定，應具有證據能力。至其餘
    非供述證據，均經法定程序取得，無不得為證據之情形，自
    亦有證據能力，合先敘明。
貳、有罪部分：
一、上揭犯罪事實，業據被告袁慧玲於本院審理時坦承不諱，核
    與證人即共犯劉月華於另案被訴詐欺案件偵查及審理中供述
    ：九十九年三月十六日行騙時，是莊文賢、陳家榮和另一名
    不認識之男子坐在車號ＵＯ－七九九０號車上，伊、「阿福
    」與袁慧玲坐在車號四二一０－ＷＳ號車上，「阿福」以無
    線電與陳家榮等人聯繫說已找到目標，伊和袁慧玲下車對被
    害人楊劉玉珍行騙，陳家榮下車把風等語（見臺灣臺南地方
    法院檢察署九十九年度偵字第六五九０號偵查卷〈下稱另案
    偵卷〉第一二０至一二一頁，九十九年度他字第三八七六號
    偵查卷〈下稱他字卷〉第七四頁），及證人即共犯陳家榮於
    另案被訴詐欺案件審理時證述：九十九年三月十六日行騙時
    ，裝失智婦女之女子即為袁慧玲等語（見他字卷第七四頁）
    相符，並據證人即被害人楊劉玉珍於警詢時證述：伊於前揭
    時地被劉月華搭訕，稱伊後方有一位傻女非常有錢，見人就
    散財，會以五張鈔票與他人換取三紙鈔票等語，伊至金融機
    構提領現金三十萬元交給劉月華，劉月華將以紙包覆之麵線
    二包與伊交付之現金調包，詐取伊之財物等語明確（見另案
    偵卷第一三至一四、一七頁），復有車號四二一○─ＷＳ號
    自小客車車籍查詢─基本資料詳細畫面及汽車車號０五九一
    ─ＬＶ號車牌二面失竊刑案紀錄附卷可稽（見另案偵卷第七
    三頁、原審卷第一八頁），足認被告自白上情與事實相符，
    為足採信。從而，被告前揭詐欺取財之犯行，事證明確，堪
    以認定，應依法論科。
二、核被告所為，係犯刑法第三百三十九條第一項之詐欺取財罪
    。被告與劉月華、陳家榮、莊文賢及其他不詳姓名之成年人
    間，有犯意之聯絡及行為之分擔，應論以共同正犯。又被告
    前於九十年間因詐欺案件，經臺灣高等法院以九十年度上易
    字第二０二六號判決判處有期徒刑十月確定，於九十六年一
    月二十二日縮刑期滿執行完畢之事實，有臺灣高等法院被告
    前案紀錄表在卷可按，其受有期徒刑之執行完畢，五年以內
    故意再犯本件有期徒刑以上之詐欺罪，為累犯，應依刑法第
    四十七條第一項之規定加重其刑。
三、原審以被告於九十九年三月十六日共犯詐欺取財犯行，罪證
    明確，因予論罪科刑之判決，固非無見；惟查：按共同正犯
    因相互間利用他人之行為，以遂行其犯意之實現，本於責任
    共同之原則，有關被害人損害賠償部分，共犯間應連帶負損
    害賠償責任。是基於損害填補原則，被害人楊劉玉珍所受之
    損害，因共犯劉月華、陳家榮等人為警查獲後，先與被害人
    楊劉玉珍達成和解並全數賠償完畢，此有臺灣臺南地方法院
    臺南簡易庭九十九年度司南調字第一一七號調解筆錄在卷足
    憑（見原審卷第一三頁），是其清償之效力應及於被告。而
    被告於犯罪後，共犯劉月華、陳家榮等人雖已先賠償被害人
    楊劉玉珍之損害，惟被告仍應與共犯劉月華、陳家榮等人平
    均分擔賠償數額，且被告尚另外支付六千六百元之精神慰藉
    金予被害人楊劉玉珍，並已獲得被害人楊劉玉珍之原諒，有
    嘉義市東區調解委員會一百年民調字第００一八號調解筆錄
    附卷可參（見原審卷五四頁），足徵被告犯罪後顯已因悔悟
    而力謀恢復原狀及賠償被害人之損害。原判決謂被告雖與被
    害人楊劉玉珍達成民事調解，獲得被害人之原諒，惟僅支付
    精神慰藉金六千六百元予被害人楊劉玉珍等情，資為被告科
    刑輕重之標準，而未予審酌被告尚應與共犯劉月華、陳家榮
    等人平均分擔賠償數額之科刑情狀，尚有未洽。
四、被告上訴意旨略以：因被害人楊劉玉珍已全數獲賠，是楊劉
    玉珍僅願收取六千六百元之精神慰藉金，非被告僅願支出六
    千六百元；且被告尚需與其他被告分擔賠償數額。被害人既
    已全數受償完畢，亦願原諒被告，於量刑科刑時自應予以審
    酌。原判決不論被害人已受全額賠償，且被告與其他行為人
    另有內部分擔之情形，遽以被告未實祭支付金錢予被害人，
    而為不利被告之認定，乃有誤會等語，指摘原判決此部分不
    當，非無理由。原判決此部分既有前揭可議之處，自應由本
    院將原判決此部分予以撤銷改判。爰審酌被告高中肄業，未
    婚，罹有卵巢低惡性度腫瘤（見原審卷第五五頁），從事清
    潔工作，之前有參與金光黨詐騙之詐欺前科，又再度參加金
    光黨詐騙被害人三十萬元，顯有非是，惟念其犯罪後坦承犯
    行，並與被害人楊劉玉珍達成和解，支付精神慰藉金六千六
    百元予被害人，獲得被害人之原諒，尚知悔悟，及被害人之
    損害業已獲得完全賠償等一切情狀，就被告所犯上開詐欺罪
    行，量處如主文第二項所示之刑。另查被告有如事實欄所示
    之前案執行紀錄，已如前述，是以本件被告詐欺取財之犯行
    並不符合刑法第七十四條第一項第一款、第二款所定得宣告
    緩刑之要件，自無從為緩刑之宣告，附此敘明。
五、另扣案之現金二十二萬元（千元鈔票二十萬元、百元鈔票二
    萬元）、玩具鈔票五本，依卷內之證據資料，尚無法證明係
    被告及共犯等為本件詐欺犯行所用之物；扣案之車號０五九
    一─ＬＶ號車牌二面，係被害人鄭斤遭竊之物，並非被告
    及共犯等所有之物，均不得宣告沒收。又扣案之車號四二一
    ０─ＷＳ號自小客車一輛，依共犯劉月華、陳家榮等人之供
    述，雖係共犯「莊文賢」所有，提供給被告等人實施本案詐
    欺犯行時所駕駛搭乘之交通工具，且依卷內車籍資料（見另
    案偵卷第七三頁），該輛自小客車之登記車主亦為莊文賢無
    誤，惟該車輛並非被告等人施以詐術、據以讓被害人等陷於
    錯誤之行騙工具，縱認該車輛便利被告等人行騙，而屬被告
    詐欺之工具，但並無證據證明該車輛係專供被告等人行騙時
    駕駛搭乘使用，若予沒收顯不合比例原則，是尚無宣告沒收
    之必要，併予敘明。
、無罪部分：
一、公訴意旨另以：被告袁慧玲與劉月華及其他真實姓名年籍不
    詳之成年人共同基於意圖為自己不法所有之犯意聯絡，共組
    俗稱「金光黨」之詐騙集團，駕駛車號四二一０－ＷＳ號及
    ＵＯ－七九九０號自小客車作為交通工具，於九十六年三月
    十九日上午十時三十分許，在臺南市○○路○段一八六號前
    ，見年長之婦女歐明秀獨自行走，認有機可趁，即由劉月華
    佯裝問路，並向歐明秀謊稱：伊係老師，而袁慧玲為身懷鉅
    款之失智傻女，若拿取金錢、珠寶供其觀看，該女子會給與
    等值現金云云，致歐明秀陷於錯誤，至金融機構提領現金二
    十七萬元及回住處拿取價值計約三萬元之白金項鍊及Ｋ金項
    鍊各一條、白金及玉石手鐲各一只後，全數交與劉月華，劉
    月華以包覆報紙之麵條三包將歐明秀交付之現金及金飾調包
    ，共同以此方法詐取財物，朋分花用。因認被告涉犯刑法第
    三百三十九條第一項之詐欺取財罪嫌等語。
二、按犯罪事實應依證據認定之，無證據不得認定犯罪事實。又
    不能證明被告犯罪者，應諭知無罪之判決，刑事訴訟法第一
    百五十四條、第三百零一條第一項分別定有明文。又事實之
    認定，應憑證據，如未能發現相當證據，或證據不足以證明
    ，自不能以推測或擬制之方法，為裁判基礎（最高法院四十
    年台上字第八六號判例參照）。另認定犯罪事實所憑之證據
    ，雖不以直接證據為限，間接證據亦包括在內；然而無論直
    接或間接證據，其為訴訟上之證明，須於通常一般之人不致
    有所懷疑，而得確信其為真實之程度者，始得據為有罪之認
    定，倘其證明尚未達到此一程度，而有合理之懷疑存在時，
    即無從為有罪之認定（最高法院七十六年台上字第四九八六
    號判例參照）。次按刑事訴訟法第一百五十六條第二項規定
    ：被告或共犯之自白，不得作為有罪判決之唯一證據，仍應
    調查其他必要之證據，以察其是否與事實相符。立法旨意乃
    在防範被告或共犯自白之虛擬致與真實不符，故對自白在證
    據上之價值加以限制，明定須藉補強證據以擔保其真實性。
    所謂補強證據，係指除該自白本身之外，其他足以證明該自
    白之犯罪事實確具有相當程度真實性之證據而言，雖所補強
    者，非以事實之全部為必要，但亦須因補強證據之質量，與
    自白之相互利用，足使犯罪事實獲得確信者，始足當之。共
    犯之自白，性質上仍屬被告之自白，縱先後所述內容一致，
    或經轉換為證人而具結陳述，仍屬不利己之陳述範疇，究非
    自白以外之其他必要證據，自不足作為證明其所自白犯罪事
    實之補強證據（最高法院九十七年度台上字第一０一一號判
    決要旨參照）。
三、公訴意旨認被告袁慧玲涉有上揭於九十六年三月十九日共犯
    詐騙歐明秀之罪行，無非係以：被告之自白、共犯劉月華與
    證人歐明秀之供述及扣案如事實欄所載之物為其主要論據。
    訊據被告堅詞否認涉有上開詐欺取財罪嫌，辯稱：伊於偵查
    及原審認罪，係因偵查中檢察官說認罪可有緩刑機會，且因
    劉月華等人亦都認罪，伊乃認罪，惟事實上伊並未參與九十
    六年三月十九日之詐欺取財犯行等語。被告辯護人則以：被
    告雖於原審坦承上開犯行，然係欲儘速終結訴訟程序，獲取
    輕判及宣告緩刑之機會，但事實上被告於九十六年三月十九
    日，係在臺中市芳琪商行工作，斷無可能在臺南市與他人共
    同為詐欺取財之犯行等語，為被告辯護。
四、經查：
  (一)證人即被害人歐明秀於警詢中指述：伊於九十六年三月十九
    日十時三十分許在臺南市○○路○段一八六號前遇到一位不
    知名女子（約二十歲、一百五十公分、瘦小、台語口音、長
    髮）向伊問路，之後有另一位婦女向伊謊稱該女子精神異常
    ，且有很多現金，叫伊回家拿多少現金給該女子看，就會以
    同樣的現金給伊，伊拿現金二十七萬四千元及一些金飾跟詐
    騙人員換一包用報紙包的東西，其後打開是三包麵條，才知
    被騙等語（見另案偵卷第六至七頁），又於偵查中證述：當
    時伊被騙上車，車內有駕駛車輛之男子、向伊問路說要去洗
    頭髮之傻女坐前座，伊與劉月華坐後座，劉月華對伊說坐在
    前座之傻女會把錢拿出來亂花，要伊一起騙傻女之金錢去救
    濟世人，而要拿出存簿及家裏珠寶給渠看，伊就去領錢及把
    珠寶交給劉月華，之後劉月華將一包用報紙包的物品交給伊
    ，就要伊下車，伊打開報紙一看，發現裏面只有麵條而已等
    語（見另案偵卷第一一七頁），足見證人歐明秀於案發後警
    詢時所指稱：於九十六年三月十九日十時三十分許，裝作傻
    女而與劉月華共同詐騙伊之女子，其年齡約為二十歲、身高
    約為一百五十公分之特徵，顯與被告當時之年齡為三十九歲
    、身高約為一百六十餘公分（見九十九年度他字第三八七六
    號卷〈下稱他字卷〉第三二頁）之特徵截然不同。再者，證
    人歐明秀於本院審理時亦具結證稱：「（向你問路，並裝傻
    的女子，是否在座之被告？）不是，傻女子瘦瘦的，眼睛凹
    凹的，沒有戴眼鏡。（〈提示他字卷第七六頁〉裝傻女子是
    否照片上之人？）不是。」等語明確（見本院卷第五四頁背
    面），益見被告是否曾於前揭時地與劉月華共同詐騙歐明秀
    ，顯非無疑。
  (二)又證人即被告之弟袁肇宏於本院審理時證述：「（何時開始
    自營便利商店？）九十六年農曆過年前國曆一、二月間。（
    自營便利商店有無雇用人？）沒有，只有我自己與我太太、
    我姐姐袁慧玲看店。（九十六年三月十九日被告袁慧玲有否
    在看店？）有。（四年多的事情，為何你還記得？）當時我
    太太九十六年三月十三日生產，所以由我及我姐姐看店。（
    被告何時到你那裡工作？）從九十六年一月到七、八月止，
    半年多。（被告每天都有去工作？）都有，從來沒有請過假
    。（二十四小時都在店內？）我們只有兩班，早班六點到下
    午一、二點，晚班到凌晨十二點止。（你與你姐姐有無固定
    何人早、晚班？）在我店裡時，我都固定晚班，我姐姐固定
    早班。（被告幾月離職？）大約七、八月時離職，他在我那
    裡工作半年左右。」等語（見本院卷第五五至五六頁），並
    有袁肇宏設立芳琪商行（便利商店）之臺中市政府營利事業
    登記證及記載袁肇宏之長女於九十六年三月十三日出生之戶
    籍謄本在卷足佐（見本院卷第九、一一頁），是證人袁肇宏
    之證言，應值採信。至於證人袁肇宏另關於被告每月薪資金
    額之陳述：大約每月給付被告一萬多元，被告有需要就給付
    ，每次約三、五千元至七、八千元不等，一個月給付二、三
    次等語（見本院卷第五六頁），雖與被告供稱：伊要用時才
    向袁肇宏拿，每次約二千元至三千多元不等，一個月大約拿
    二、三次，平均每月拿五、六千元等語（見本院卷第五七頁
    ），相互間或有所歧異，然因證人通常係於體驗事實後之一
    段期間，方於警詢或偵審中為陳述，受限於人之記憶能力及
    言語表達能力，本難期能完全陳述呈現其所經歷之事實內容
    ，且衡其關於被告之任職期間、任職原因、工作時間等基本
    事實之陳述與被告所述大致相符，並無摒棄不予採信之理。
    復參以證人歐明秀前揭證稱：被告不是裝傻詐騙伊之女子等
    語，堪認證人袁肇宏之證言，應屬信實可採。
  (三)綜上所述，被告雖迭於偵查及原審審理中自白與共犯劉月華
    共同於九十六年三月十九日十時三十分許詐騙被害人歐明秀
    之犯行，而證人劉月華於另案審理時亦證述：袁慧玲於九十
    六年三月十九日是裝失智女生，與伊共同詐騙被害人歐明秀
    等語（見他字卷第一四、二七頁），然被告之自白及共犯劉
    月華之自白，既與本院調查其他補強證據之結果不符，且扣
    案如事實欄所載之物亦不足以證明被告上開自白具有相當程
    度之真實性，此外，本院亦查無其他積極證據足以佐證被告
    與共犯劉月華自白之上開犯罪事實屬實。從而，本件依檢察
    官所舉及卷內所有直接、間接之證據，既均尚未達到使通常
    一般人均不致有所懷疑，而得確信其為真實之程度，仍有合
    理之懷疑存在，揆諸前開法條規定及判例要旨，本諸無罪推
    定之原則，被告之犯罪自屬不能證明，依法自應為無罪判決
    之諭知。
五、原審依被告偵審中之自白、共犯劉月華於法院訊問時之供述
    、證人歐明秀於警詢及偵查中之證述等證據，而認被告有於
    前揭時地共同詐騙被害人歐明秀之犯行，並為有罪之判決，
    容有未洽。被告就此部分上訴，否認犯罪，並指摘原判決關
    於此部分之認事用法不當，為有理由，應由本院將原判決關
    於此部分及定執行刑部分予以撤銷，並就其上開被訴於九十
    六年三月十九日詐欺取財犯行部分，另為無罪判決之諭知。
據上論結，應依刑事訴訟法第三百六十九條第一項前段、第三百
六十四條、第二百九十九條第一項前段、第三百零一條第一項，
刑法第二十八條、第三百三十九條第一項、第四十七條第一項，
刑法施行法第一條之一第一項、第二項前段，判決如主文。
本案經檢察官邱克斌到庭執行職務。
中    華    民    國   100    年    7     月    12    日
                  刑事第三庭    審判長法  官  陳義仲
                                      法  官  楊清安
                                      法  官  張季芬
以上正本證明與原本無異。
不得上訴。
                                      書記官  廖文靜
中    華    民    國   100    年    7     月    13    日
附錄本案論罪科刑法條：
刑法第339條
意圖為自己或第三人不法之所有，以詐術使人將本人或第三人之
物交付者，處5年以下有期徒刑、拘役或科或併科1千元以下罰金
。
以前項方法得財產上不法之利益或使第三人得之者，亦同。
前二項之未遂犯罰之。